臺灣臺北地方法院民事判決　　　　　　　99年度訴字第3831號
原　　　告　王兆泰
訴訟代理人　蔡賜海
被　　　告　鍾明志
訴訟代理人　黃啟逢律師
複　代理人　劉建汎
上列當事人間異議之訴事件，本院於民國100年12月12日言詞辯
論終結，判決如下：
    主  文
原告之訴駁回。
訴訟費用由原告負擔。
    事實及理由
一、原告起訴主張：原告為訴外人王丕啟之父。王丕啟生前為精
    神障礙患者，缺乏行為能力，詎被告於王丕啟精神錯亂中借
    予其新臺幣（下同）30萬元，實際僅給付20萬元（下稱系爭
    借貸），更窮兇極惡地追討債務，終致王丕啟輕生，原告與
    王丕啟共有之門牌號碼為台北市○○區○○路152巷13號4樓
    之2房屋與座落基地（下稱系爭不動產）亦遭被告聲請強制
    執行，即本院民事執行處以97年度執字第109331號強制執行
    程序執行（下稱系爭強制執行程序、系爭強制執行事件）。
    系爭不動產拍定後，原告始知被告巧立名目，要求分配1,
    192,947元，高達本金六倍。被告乘王丕啟急迫、輕率或無
    經驗而為上開借貸關係，且藉此獲取暴利，為此請求撤銷系
    爭借貸契約或減輕給付，原告僅就本金200,000 元部分負償
    還義務，而為訴之聲明：本院系爭強制執行程序，被告受分
    配之債權額1,192,947元，應減為200,000元。
二、被告辯稱：
（一）原告對王丕啟已聲請拋棄繼承，其對於王丕啟之債務部份
      ，應無提起本件訴訟之權利。又被告係以本院97年度促字
      第28435號及97年度促字第29092號支付命令為系爭執行程
      序之執行名義，原告所主張之異議事由，均係發生於執行
      名義成立以前，顯與強制執行法第39條、第41條之分配表
      異議之訴之要件不符，況原告對上開支付命令均未提起異
      議，原告不得再為相反之主張而提起本件訴訟。
（二）王丕啟來借款時，所有表現均屬正常，並無精神錯亂之情
      形。而王丕啟係先於97年6月12日以系爭不動產應有部分
      1/5設定抵押權，欲借款150,000元，當時被告係委託訴外
      人即代書林文傑出面與王丕啟洽談條件，雙方議定，利息
      為月息3分，林文傑收取佣金即借款金額百分之10即15,00
      0元，設定抵押權之代書費及地政事務所規費計10,000元
      ，預扣三個月利息13,500元（計算式：4,500×3＝13,500
      ），故王丕啟實領金額為115,000（計算式：150,000－
      15,000－10,000－13,500＝111,500），嗣同年月20日原
      告與王丕啟共同前來，欲共同再借款150,000元，並以原
      告就系爭不動產之應有部分1/5設定抵押權，被告同樣委
      託林文傑出面與原告及王丕啟洽談，借款條件與上開第1
      筆借款相同，故實領金額亦為111,500元。原告與王丕啟
      分二次前來借款，顯見原告稱王丕啟來借款時有精神錯亂
      之情形，及王丕啟借款時係急迫、輕率及無經驗，與事實
      不符。
（三）又被告於系爭強制執行程序所提出之債權金額，並無重複
      計算。第一筆借款因王丕啟借款時即97年6月12日已預扣
      3個月利息，嗣王丕啟於3個月後即不繳付利息，亦未清償
      本金，故計算利息日係自97年9月12日起算至99年6月7日
      止，以年息20％計算利息，共52,1 10元，而違約金係自
      97年9月12日起算至99年6月7日止，以日息0.3％計算違約
      金，共285,300元，加計本金150,000元後，共計487,410
      元（計算式：150,000＋52, 110＋285,300＝）。上開第
      二筆借款部分因原告借款時即97年6月20日已預扣3個月利
      息，且因原告於3個月過後即不繳付利息，亦未清償本金
      ，故計算利息日係自97年9月20日起算至99年6月7日止，
      以年息20％計算利息，共51,452元，而違約金係自97年9
      月20日起算至99年6月7日止，以日息0.3％計算違約金，
      共281,700元，加計本金150,000元後，共計為483,152元
      （計算式：150,000＋51,452＋281,70 0＝483,152）。故
      上開二筆債權金額共計為970,562元（計算式：487,410＋
      483,152＝970,562）。又本件月息3分屬民間一般之利息
      ，且從客觀的觀察核算原本與利息，並無特殊超額之情形
      ，所以當可認定本件月息3分非屬重利。
（四）綜上，被告為答辯聲明：原告之訴駁回，被告如受不利判
      決，願供擔保請准宣告免為假執行。
三、經查：
（一）原告為王丕啟之父親。被告前以原告及王丕啟為債務人
      ，聲請本院發給支付命令，即：本院97年度促字第28435
      號、29092號支付命令，均因原告及王丕啟未聲明異議而
      確定。上開第28435號支付命令之債務人及債務金額為：
      王丕啟應給付被告150,000元及自97年9月12日起至清償日
      止，按年息20％計算之利息，暨按日給付每萬元以30元計
      算之違約金。上開第29092號支付命令之債務人及債務
      金額為：原告及王丕啟應連帶給付被告150,000元及字97
      年9月20日起至清償日止，按年息20％計算之利息，暨按
      日千分之三計算之違約金。
（二）被告以上開支付命令為執行名義，聲請對系爭不動產為強
      制執行，即系爭強制執行程序。系爭不動產拍定後，依據
      本院民事執行處所做成之分配表，被告可受領之金額為執
      行費用部分17,275元，及債權本金利息與違約金共計994,
      530元，而不足受償之債權本金、利息與違約金共計181,
      142元。以上金額共計1,192,947元，而被告之債權本金、
      利息與違約金部分共計1,175,672元。
（三）原告對上開分配表聲明異議，並提起本件訴訟，被告同時
      亦聲請本院執行處更正上開分配表，即：被告之債權本金
      、利息與違約金共計970,562元。
      以上事實，有上開第28435號、第29092號支付命令及確定
      證明書（被證2、3）各1份為證，並經本院調閱上開第109
      331號強制執行事件卷宗，審查無誤。
四、被告雖辯稱原告於王丕啟死亡後為拋棄繼承，故就王丕啟債
    務部分應無提起訴訟之權，並提出本院98年3月13日北院隆
    家靜98年度繼字第361號函文為證，然查，原告亦為系爭強
    制執行程序之債務人，此有上開強制執行事件卷宗所附之分
    配表可稽。按分配表異議之訴，其訴訟標的之法律關係，係
    原告對分配表之異議權，至其異議權之範圍，依據強制執行
    法第39條第1項之規定，包括各債權人之債權或分配金額（
    最高法院抗字第99號裁判要旨參照），是以原告既然為系爭
    強制執行事件與執行程序之債務人，原告就上開分配表所載
    之被告之債權金額為異議，而提起本件訴訟，自非法之所不
    許，先為敘明。
五、按債權人或債務人對於分配表所載各債權人之債權或分配金
    額有不同意者，應於分配期日一日前，向執行法院提出書狀
    ，聲明異議。異議未終結者，為異議之債權人或債務人，得
    向執行法院對為反對陳述之債權人或債務人提起分配表異議
    之訴，債務人對於有執行名義而參與分配之債權人為異議者
    ，僅得以第14條規定之事由，提起分配表異議之訴。強制執
    行法第39條第1項、第41條第1項前段、第2項有明文規定。
    據此，債務人對有執行名義之債權人提起分配表異議之訴，
    應以具同法第14條所規定之事由為要件。
六、再按債務人對於支付命令未於法定期間合法提出異議者，支
    付命令與確定判決有同一之效力，民事訴訟法第521條前段
    有明文規定。又按執行名義成立後，如有消滅或妨礙債權人
    請求之事由發生，債務人得於強制執行程序終結前，向執行
    法院對債權人提起異議之訴。如以裁判為執行名義時，其為
    異議原因之事實發生在前訴訟言詞辯論終結後者；又執行名
    義無確定判決同一之效力者，於執行名義成立前，債務人如
    有債權不成立或消滅或妨礙債權人請求之事由發生，債務人
    亦得於強制執行程序終結前提起異議之訴，強制執行法第14
    條第1、2項亦規定甚詳。從而支付命令既與確定判決具同一
    之效力，債務人對於以支付命令為執行名義之債權人，提起
    上開債務人異議之訴，需以消滅或妨礙債權人請求之事由係
    發生於為執行名義之支付命令成立後者為限。
七、據此，原告主張被告趁王丕啟急迫、輕率或無經驗而為上開
    借貸關係，且藉此獲取暴利，就系爭不動產賣得價金之分配
    金額竟然高達1,192,947元等語，核其所主張之上開事由均
    係發生於上開支付命令成立以前，而非上開支付命令成立後
    所發生之消滅或妨礙被告為上開請求之事由，依據上開法條
    之規定，原告提起本件分配表異議之訴，為其訴之聲明之請
    求，即非有據，應予駁回。
八、本案事證已臻明確，兩造其餘主張與攻擊防禦方法，經核均
    與本案判決結果無影響，爰不一一予以審酌，附此敘明。
據上論結，本件原告之訴為無理由，依民事訴訟法第78條，判決
如主文。
中    華    民    國  100    年    12    月    30    日
                  民事第四庭    法  官  匡  偉
以上正本係照原本作成。
如對本判決上訴，須於判決送達後20日內向本院提出上訴狀。如
委任律師提起上訴者，應一併繳納上訴審裁判費。
中    華    民    國  100    年    12    月    30    日
                                書記官  徐悅瑜